臺灣臺北地方法院民事判決　　　　　　　　　　　九十二年度重訴字第一五八二號
　　原　　　告　東光百貨股份有限公司
　　法定代理人　甲○○
　　訴訟代理人　張秀夏律師
　　複代理　人　張菀萱律師
　　被　　　告　乙○○
　　　　　　　　丙○○
　　　　　　　　丁○○
　　　　　　　　己○○
　　兼右二　人
　　訴訟代理人　戊○○
當事人間給付租金等事件，本院於民國九十三年三月二十二日言詞辯論終結，判決如
下：
    主  文
原告之訴及假執行之聲請均駁回。
訴訟費用由原告負擔。
    事  實
甲、原告方面：
壹、聲明：
一、先位聲明：
    被告乙○○、丁○○、戊○○、己○○、丙○○應共同給付原告新台幣（下同）
    六百三十三萬四千五百六十六元，及自民國九十年九月一日起至清償日止，按年
    息百分之五計算之利息。其中一人已為給付時，其餘被告即免除給付義務。
二、備位聲明：
　　被告戊○○、丙○○、丁○○、己○○應連帶給付原告六百三十三萬四干五百六
  　十六元，及自九十年九月一日起至清償日止，按年息百分之五計算之利息。
三、願供擔保，請准宣告假執行。
貳、陳述：
一、被告乙○○於八十三年七月六日向原告承租位於台北市○○○路四一三號地下二
　  樓、台北市○○街四十六十四十八十五十號地下二樓（下稱系爭建物），作為收
    費停車場使用，租賃期間自八十三年十月一日起至九十八年九月三十日止，計十
    五年，租金每月四十二萬，自第四年起每年租金按物價指數調整，雙方另協議自
    八十五年五月七日起，每月另補貼租金十萬元（含營業稅）故自八十五年五月起
    租金每月約五十二萬元整（含營業稅及水電費）。前揭租約記載之簽約日期為八
    十三年七月六日，原告當時之負責人為黃光春，惟原告於八十三年七月二十九日
    改選董監事後，黃光春即為解任，由甲○○自八十三年十月八日就任董事長職務
　　，原告法定代理人甲○○方有合法收取前揭租金之權利。詎料乙○○自八十三年
　  七月迄今均未依前揭租約給付予原告。原告曾於九十二年二月二十三日發函催告
    乙○○給付全部租金，迭經原告催討，仍置若罔聞。被告丁○○、戊○○、己○○、丙○○（下稱丁○○等四人）原係原告之董監事，渠等明知原告於八十三
　  年七月二十九日間改選董監事後，該董監事之職位已遭解任，卻假藉原告之董事
    長不能行使職權，而未指定代理人為由，自行於八十四年六月二十四日召集卸任
　　董監事召開所謂常務董事會，推選丙○○為董事長之職務代理人。丙○○並非原
　  告合法董事長職務代理人，無權代理原告公司執行職務或為任何行為。被告丁○○等四人竟自八十三年七月起，以原告董監事名義向乙○○收取租金，且未將該
    租金交付予原告公司，為此依租賃契約請求乙○○給付如先位聲明所示之租金，
    另依民法第一百七十九條規定不當得利法律關係，訴請被告丁○○等四人給付如
    先位聲明所示之金額，被告曾慶齡與被告丁○○等人，其中一人給付則其他共同
    被告免給付義務。又被告丁○○等四人侵害原告公司真正董事長甲○○行使權利
    ，依民法第一百八十四條第一項、第一百八十五條共同侵權行為法律關係，備位
    請求被告丁○○等四人連帶給付如備位聲明所示之金額及利息。
二、對被告等人抗辯之陳述：
（一）告乙○○雖辯稱伊已支付租金予原告公司，並無積欠租金云云。如法院認乙○○已給付租金，惟乙○○是與原告公司簽立租約，應按月支付租金予公司法定
      代理人甲○○，詎伊竟向第三人丁○○等四人給付。原告公司曾通知乙○○，
      甲○○始為合法之法定代理人，要求給付九十二年二月份以後租金，伊置之不
      理，對原告公司言，亦為不履行給付租金之情形。
（二）原告公司於八十三年七月二十九日召開股東臨時會改選董監事，會中改選甲○○、甘建福、黃光春三人為新任董事，此項股東會議雖經訴外人方念祖對原告
      提起撤銷股東會決議之訴，另經被告己○○、訴外人黃劉依妹對原告曾提起確
      認股東會決議無效之訴，但均敗訴確定，是於決議當日即視為就任，董事任期
      自斯時起算，而新任董事於同年十月八日即召開董事會，決議選任甲○○為新
      任董事長。
（三）被告等人雖辯稱新任董事遭假處分不得行使職權且尚未就任為由，主張乃得執
      行原任董事職務，被告丙○○依公司法第二百零八條第三項後段規定於八十四
      年六月二十四日召開互推董事長職務代理人會議，並無不當云云。惟新任董監
      事於八十三年七月二十九日決議改選當日即已就任，被告丁○○等四人之董監
      事職位已遭解任，不得行使董事職權，其後自行於八十四年六月二十四日召集
      卸任董監事居所謂常務董事會互推董事長職務代理人會議，推選丙○○為董事
      長長職務代理人，自亦無效。此亦經原告公司合法法定代理人甲○○對黃光春
      及被告己○○於八十四年間提起之確認委任關係不存在之確定勝訴判決內容可
      稽。
（四）被告另提出本院八十三年訴字第二六六五號、台灣高等法院八十四年度台上字
      第一一二八號及最高法院八十六年度台上字第一五七九號判決，主張該判決認
      定丙○○係經董事會互推為原告公司合法法定代理人云云。惟前揭判決係由被
      告己○○對原告公司提出訴訟標的為「確認股東會決議無效」之訴訟，判決理
      由中所為認定，係受訴法院依民事訴訟法第二百四十九條第四款規定認定被告
      東光公司是否具有訴訟能力，此係法院對於該訴訟要件所為審查及認定，不生
      任何拘束力。在另案亦有受訴法院認定原告公司當時無法定代理人，而選任特
      別代理人情形，非同樣認定丙○○即為東光公司法定代理人，前揭判決理由中
      之判斷不足以作為被告丙○○有權代理原告公司之合法依據。
（五）原告合法法定代理人甲○○於八十七年七月二十四日完成登記時，被告丁○○
      等四人即均明知渠等無權再以原告公司職務代理人或董事身份執行職務。惟渠
      等其後仍以原告之董監事自居，復佔有原告之統一發票章、印鑑章、不動產所
      有權狀等拒不返還，足證渠等確有向乙○○收取租金。被告丙○○於本件審理
      時曾自認有收受乙○○所交租金之事實，又無法舉證證明將租金交付予原告公
      司。
（六）被告丙○○提出之被證十一租金收入明細表，是為被告自行製作記載系爭租金
      收入金額之文書，惟無法證明有將租金交付公司之事實。被告提出之被證十二
      東光公司九十年度、九十一年度營利事業所得稅結算申報書部分，係因被告丙○○於無權占有原告公司印鑑章等文件，自行以原告公司名義申報營利事業所
      得稅結算申報書，已屬無權代理行為，此申報書上所載內容是否真實本有可疑
      ，其上所載內容有諸多不符事實之處，如公司外下六筆動產，均遭被告丁○○
      等四人無權占有，有原告向台灣電力公司查證用電戶之文件可證，因此丙○○
      無權代理期間，是否有將租金收入交付公司，以所作營利事業所得稅申報書自
      無從得知，且向稅捐機關申報稅捐，僅係書面申報作業，如未核實查對資金流
      向，如何得知丙○○確有將租金交付公司，故被證十二之報稅資料，不足為憑
      。又原告向銀行查證，亦無任何資料可證丙○○將租金交付公司。
（七）被告丁○○、戊○○、己○○於本件訴訟極力主張丙○○為原告公司董事長職
      務代理人，得以自己名義向乙○○收取租金，可知丁○○等四人均明知其等無
      權代理原告公司，仍逕向被告乙○○收取租金。丙○○以原告對黃光春提起之
      返還印鑑章訴訟及丙○○對原告向經濟部申請辦理變更登記乙案仍在進行行政
      救濟程序中為由，主張係本於職務代理人身份，盡善良管理人注意義務，自得
      於訟爭案件確定後再行交付所保管之物云云。惟如前所述之確認股東會決議無
      效之訴，均於八十六年、八十七年判決敗訴確定時，被告丙○○已明知甲○○
      始為法定代理人，丙○○再保有公司之印鑑章、不動產所有權狀等文件，又拒
      不交還，無合法代理之職權甚明，渠等收取租金，自非合法。
參、證據：提出租賃契約書影本等件為證。
乙、被告方面：
I、被告乙○○部分：
壹、聲明：原告之訴駁回，如受不利益判決，願供擔保請准宣告免為假執行。
貳、陳述：
　　被告向原告承租系爭房地迄今，每年均依約一次給付一年份十二張支票方式給付
　  租金，原告亦均開立統一發票，未積欠任何租金。對於原告法定代理人改選等公
    司內部情事，實不知悉。縱收受租金之人有無權代理之情形，亦有民法表見代理
    之適用。
參、證據：提出統一發票影本九十三紙為證。
II、被告戊○○、丙○○、丁○○、己○○方面：
壹、聲明：原告之訴駁回；如受不利益判決，願供擔保請准宣告免為假執行。
貳、陳述：
一、原告公司之董監事於八十三年十月十五日遭假處分、八十四年三月九日原任董事
    長黃光春亦遭假處分禁止行使職務，為公司正常營運，乃於八十四年六月二十四
    日依公司法第二百零八條第三項召集董事會互推被告丙○○為董事長職務代理人
    。丙○○係基於原告董事長職務代理人身分而處理公司事務，被告等均已將系爭
    租金交付予原告。原告主張被告等未將系爭租金交付予公司，係空言指摘，並未
    舉證證明。被告等既未受有任何利益，何來不當得利。原告復未舉證證明被告加
    害行為何在？侵害何項權利或利益？加害行為與損害之間有何因果關係之存在等
    情，原告主張依侵權行為訴請被告等連帶給付，自屬無據。
二、原告主張八十三年度之新任董監事及新任董事長有效改選且已就任迄今，丙○○
    所主張為公司董事長職務代理人係屬無效等情。惟原告公司於八十三年度所選任
    董監事均遭訴外人方念祖假處分執行命令禁止行使職權，直至八十六年七月十六
    日始撤銷，此期間原告公司為維持正常營運，依公司法第二百零八條第三項選任
    董事長職務代理人，至於互推方式，公司法並無規定，如由常務董事或董事以集
    會方式推選自屬可行，原告公司當時董事有十二人均具函通知開會，於八十四年
    六月二十日召開互推董事長職務代理人會議，經六位出席及過半數之選任被告為
    董事長職務代理人，丙○○適時代行職務，自屬適法。
三、原告公司以甲○○對黃光捷春及己○○於八十四年間提起「確認委任關係不存在
    」之確定勝訴判決與職務代理人行使職權係屬二事，並無關聯性，因該訴訟為甲○○個人提起，其主要依據在於原告公司是否合法有效委任，不論甲○○所主張
    是否成立，但當時在法院審理中，如甲○○被選任為董事長之臨時股東會無效或
    被撤銷，其喪失董事長身分，無提起確認之訴法律上利益。縱該臨時股東會未有
    任何瑕疵，然與黃光春是否基於前任董事長身分續行職務抑或己○○未辦理監察
    人業務交接，係屬二事，黃光春或己○○設有任何行為，不影響甲○○與公司之
    委任關係。更何況確認之訴判決結果，與丙○○毫無相干，與互推職務代理人情
    節不同，自不得錯誤引諭。
四、被告丙○○為職務代理人前，甲○○亦代表公司對黃光春提起返還印鑑章之訴，
    究甲○○是否有權代表公司取回印鑑章之民事訴訟尚未判定，丙○○本於董事會
    互推選任職務代理人之責任，無權任意交付之，如法院判決另有異見，丙○○豈
    不因任意交付而另有責任。被告丙○○於九十二年七月十一日始收受返還印鑑章
    之貴院九十一年度簡上字第一六三號判決始定讞，因此收悉上開事件執行命令後
    ，確實遵期履行。原告認定八十六年九月二日、八十七年四月二十九日有通知之
    事實，係有誤解。
五、被告丙○○確實提供公司九十年度、九十一年度營利事業所得稅結算申報書，原
    告未細繹瀏覽詳目，一再空口指摘未將系爭租金或其他收入交付公司，稱每月高
    達數十萬元之租金及其他收入（年度水電瓦斯費收入高達千萬）均未有任原告公
    司帳戶，該等款項遭被告挪用，係毫無根據，與事實不符，而原告所稱無任何銀
    行帳戶資料，更屬無稽，且依九十一年十二月三十一日銀行存款全額為九十五萬
    五千零三十四元、有價證券計一千三百萬元得以證明。
參、證據：提出原告公司九十年、九十一年度營利事業所得稅結算申報書。
    理　　由
一、按訴狀送達後，原告不得將原訴變更或追加他訴，但不甚礙於被告之防禦及訴訟
    之終結者，不在此限，民事訴訟法第二百五十五條第一項第七款定有明文。查本
    件原告於九十二八月十四日起訴時，其訴之聲明為：「被告乙○○、戊○○、丙○○、丁○○、己○○應共同給付原告六百二十四萬元，及自民國八十八年七月
    一日起至清償日止，按年利率百分之五計算之利息。其中一人已為給付時，其餘
    被告即免除給付義務。」；嗣於九十三年一月十二日具狀變更其訴之聲明為：「
    被告乙○○、戊○○、丙○○、丁○○、己○○應共同給付原告六百三十三萬四
    千五百六十六元，及自民國九十年九月一日起至清償日止，按年利率百分之五計
    算之利息。其中一人已為給付時，其餘被告即免除給付之義務。」又於九十三年
    三月二十二日言詞辯論期日陳明其訴之聲明為：先位聲明如前；增加備位聲明：
    「被告戊○○、丙○○、丁○○、己○○應連帶給付原告六百三十三萬四干五百
    六十六元，及自民國九十年九月一日起至清償日止，按年利率百分之五計算之利
    息。」，係將原訴變更及追加。又原告訴之聲明變更為先位、備位聲明後，其訴
    訟目的同一，與傳統預備合併之訴，以先備位聲明為不相容之二聲明者不同，依
    其意旨應係請法院按原告排定順序審酌，而原告變更聲明前之訴訟資料多能利用
    ，屬不甚礙被告之防禦及訴訟之終結，基於訴訟經濟原則，本院認應准許之。
二、本件原告起訴主張：被告乙○○於八十三年七月六日向原告承租系爭建物，租賃
    期間自八十三年十月一日起至九十八年九月三十日止，雙方另協議自八十五年五
　　月七日起，每月租金五十二萬元，被告乙○○末依前揭租約給付租金予原告，原
　  告曾催告乙○○給付全部租金，迭經催討，仍末履行，基於租賃關係請求被告乙○○給付全自九十年九月份至九十一年八月份共十二個月之租金，又被告丁○○
　　、戊○○、己○○、丙○○原係原告之董監事，彼等明知原告於八十三年七月二
　  十九日間改選董監事後，該董監事之職位已遭解任，卻假藉原告公司之董事長不
    能行使職權，而未指定代理人為理由，自行於八十四年六月二十四日召集卸任董
　  監事召開所謂常務董事會，推選丙○○為董事長之職務代理人，且逕自八十三年
    七月起，以原告公司董監事名義向乙○○收取租金迄今，未將該租金交付予原告
　  ，為此依不當得利法律關係，訴請被告共同給付如先位聲明所示之金額及利息，
    其中一被告給付，他被告免除給義務，並主張被告丁○○等四人等侵害真正董事
    行使權利，而依共同侵權行為法律關係，備位請求命被告丁○○等四人連帶給
　　付如備位聲明所示之金額及遲延利息之判決。
　　被告乙○○則以：向原告承租系爭建物迄今，均依約給付租金，原告亦均開立統
  　一發票，未積欠任何租金，又縱收受租金之人有無權代理之情形，伊對於原告法
    定代理人改選等公司內部情事，並不知悉，亦應有表見代理之適用等語。
    被告黃丁○○等四人則以：彼等均已將系爭租金交付予原告公司，原告主張未交
    付，係空言指譎，亦未盡舉證責任，而彼等未受有任何利益，亦無任何侵害原告
　　權利或利益之行為，不符民法不當得利及侵權行為之構成要件等語，資為抗辯。
三、原告主張被告乙○○承租系爭建物，自八十三年七月起未依租約給付租金予原告
    法定代理人甲○○，而被告丁○○等四人擔任原告公司董監事自八十三年七月二
    十九日起解任，無權代理原告收取乙○○交付之租金之事實，業據其提出租契約
    影本及原告公司董事互推董事長職務代理人會議議事錄影本為證，被告等則以右
    揭情詞置辯。因之，兩造所不爭執者，為原告與被告乙○○間有租賃契約關係。
    惟兩造所爭執者為：乙○○是否末依約給付原告九十年九月份至九十一年八月份
    之租金，被告戊○○、丙○○、丁○○、己○○等是否有收受系爭租金未交付原
    告公司，是否構成共同不當得利及具共同侵權行為構成要件等。
四、經查，被告乙○○向原告承租系爭建物，均依約按時給付租金，業據乙○○提出
    九十年至九十一年租金單據影本、原告公司開立之統一發票影本九十三紙為證，
    原告對此僅主張伊係向第三人即被告丁○○等四人給付，而非給付原告公司等語
    ，是被告乙○○辯稱已給付租金等情，堪信為真實，又因被告丙○○曾為原告公
    司董事長之職務代理人，有被告提出之董事臨時會議紀錄影本可證，前開收取租
    金之統一發票又以原告公司名義出具，被告乙○○領取統一發票即代表伊已支付
    租金，何須再私自給付被告丁○○等四人，是故原告依租約主張被告乙○○未給
    付租金，應無所據。
五、原告先位聲明係以被告丁○○等四人有共同不當得利，而與被告乙○○未給付租
    金成立不真正連帶債務為據。惟民法不當得利制度係為調整受益人與受損人間之
    不當利益之給付，與契約基於當事人間之合意及侵權行為因不法行為所生之賠償
    責任者，並不相同。又按因不當得利發生之債，並無共同不當得利之觀念，亦無
    共同不當得利人應連帶負返還責任之規定。同時有多數利得人時，應各按其利得
    數額負責，並非須負共同或連帶不當得利責任（最高法院七十四年台上字第二七
    三三號判決參照）。經查，關於被告丙○○擔任原告公司董事長職務代理人，已
    如前述，而被告丙○○復提出九十年及九十一年度營利事業所得稅結算申報書，
    以證明原告公司有收取六百十三萬及六百十四萬元之事實，該申報書亦有稅捐機
    關蓋章之事實，則可推認原告公司有收取該租金。原告對被告丁○○等四人如何
    自乙○○私自收取租金，及其四人各有如何之利得數額，並未舉證證明。因之，
    原告主張被告丁○○等四人受有共同不當得利，亦非有據。
六、原告備位聲明以被告丁○○等四人有共同侵權行為，致原告受有不能取得乙○○
    所交付租金之損害，而請求彼等連帶賠償等情。惟按民法第一百八十四條第一項
    規定，因故意或過失，不法害他人之權利者，負損害賠償責任，所稱權利係指人
    格權與財產權而言。原告據此規定請求係以被告丁○○等四人有侵害原告公司董
    事行使權利（見本院九十三年三月二十二日訊問筆錄），依其主張，所侵害權利
    為董事個人無法行使權利，而非原告公司，原告公司就此無處分權能，已非此備
    位請求之適格當事人。又所稱董事無法行使權利，係屬擔任公司董事對公司之身
    分權，非屬民法第一百八十四條第一項所稱人格權與財產權之權利範疇，因之，
    原告此部分主張，不符民法第一百八十四條第一項構成要件。
七、綜上所述，原告主張被告乙○○未按租約交付租金，被告丁○○等四人有共同不
    當得利及共同侵權行為，均不足取。從而，原告先位聲明請求被告乙○○、丁○○、戊○○、己○○、丙○○應共同給付六百三十三萬四千五百六十六元，其中
    一人已為給付時，其餘被告即免除給付義務；及備位請求被告戊○○、丙○○、
    丁○○、己○○連帶給付六百三十三萬四干五百六十六元，與均自九十年九月一
　　日起至清償日止，按年息百分之五計算之利息，為無理由，不應准許。原告之訴
    既經駁回，其假執行之聲請，即失所附麗，併予駁回
八、本件事證已臻明確，兩造其餘攻擊防禦方法與舉證，與判決結果無影響，爰不一
    一審酌。
九、結論：本件原告之訴為無理由，依民事訴訟法第七十八條，判決如主文。
中　　　華　　　民　　　國　　九十三　　年　　　四　　　月　　　十三　　日
                             民事第三庭  法  官    李維心
正本係照原本作成
如對本判決上訴，須於判決送達後廿日內向本院提出上訴狀
中　　　華　　　民　　　國　　九十三　　年　　　四　　　月　　　十三　　日
                                          書記官    林梅珍
